最高法院刑事判決　　　　　　　　　　　　　　　九十三年度台上字第四一一四號
　　上　 訴　 人　臺灣高等法院檢察署檢察官
　　被　　　　告　甲○○
右上訴人因被告違反貪污治罪條例等罪案件，不服臺灣高等法院中華民國九十二年九
月三十日第二審更審判決（九十二年度重上更(三)字第一０八號，起訴案號：臺灣新竹
地方法院檢察署八十四年度偵字第七八六九號、第九一七二號，八十五年度偵字第一
０四三六號、第一一七七四號），提起上訴，本院判決如左：
    主  文
原判決撤銷，發回臺灣高等法院。
    理  由
本件原判決以公訴意旨略稱：被告甲○○於民國八十三年三月一日就任新竹縣尖石鄉
（下稱尖石鄉）鄉長後，明知吳永康（第一審判決無罪，經上訴審駁回檢察官之上訴
確定）僅為一般土木包工業，無營造業牌照，竟意圖為自己及第三人不法之利益，基
於概括之犯意，凡尖石鄉公所發包價格在新臺幣（下同）一百五十萬元以下之工程，
皆任由吳永康向聖烽營造等六家營造廠借牌，以形式上之比價作業程序，指定吳永康
借牌包攬工程，至八十五年十月十五日，吳永康計承包六十餘件，總工程款約五千萬
元。吳永康為求工程能順利施工、驗收、請款，均於工程得標後，招待被告至風月場
所飲酒作樂，被告復藉機收受回扣二百七十萬元。被告又於八十四年九月間，要求吳
永康與另一工程承包商官珀谷，合購價值六萬二千元之冷氣機，贈送裝置於鄉長辦公
室。於八十五年中秋節前，另要求吳永康贈送月餅一百五十盒。又被告明知該公所向
新竹縣政府提出之尖石鄉錦屏村集會所整地工程計劃書屢遭退回，該公所承辦人伍春
光復於八十五年三月十二日簽報，整地工程未經縣府同意，於法無據，無法辦理整地
發包工程，詎被告仍於八十四年四月八日指示伍春光簽報發包計劃，並私下指定吳永
康承包，有關工程預算表、估價單均交由吳永康辦理；而被告知悉核算該項發包底價
，應以承包商販售施工整地所採取土石之價值，扣除施工成本之所得為標準，若依此
標準估算承包廠商，預期可獲利二百二十九萬餘元，承包廠商原應自該預期利潤中，
提出相當比例之數額付予尖石鄉公所，被告竟任由吳永康以高價低估之方式製作預算
表，第一次估算，砂石總數量為六萬三千七百五十三立方米，而以每立方米市價二百
元之砂石，低估為每立方米一百元，低估發包底價為八十六萬七千五百四十二元，然
因該公所預定之整地工程經費不足，被告又要求吳永康另外製作一份預算表，將砂石
價壓低為每立方米六十元，嗣經被告核定底價為十九萬元後，順利由吳永康借用聖峰
營造廠之執照得標，再轉包給張添貴，使吳永康得以向尖石鄉公所領得整地工程款十
九萬元，因認被告涉犯貪污治罪條例第四條第一項第五款違背職務收受賄賂罪及同條
例第五條第一項第三款職務上收受賄賂等罪嫌。而經審理結果，認被告被訴之犯罪，
均屬不能證明，因將第一審論處被告依據法令從事公務之人員，對於主管之事務，直
接圖利罪刑之判決撤銷，改判諭知被告無罪。
惟查：（一）不論有罪或無罪判決，其理由欄內，前後記載說明之理由，均必須互相
一致，否則即屬理由矛盾，其判決當然為違背法令。被告於法務部調查局新竹縣調查
站（下稱新竹縣調查站）、第一審及上訴審審理中，已一再供認早即知悉吳永康並無
營造廠商之執照，且知悉吳永康係向聖烽營造等廠商借牌標得工程（偵一０四三六號
卷第一五八頁至第一六三頁、第一審卷第五十頁、上訴卷第三一八頁），吳永康亦供
證其係向聖烽營造公司借牌陸續承包尖石鄉公所工程等語（見偵一０四三六號卷第三
三頁反面）。原判決於理由內即據以說明甲○○坦承對吳永康借用營造公司牌照得標
工程事，在未就任尖石鄉鄉長前，即已知情，僅對吳永康與被借用牌照之營造公司間
有何關係不知而已（原判決第十五頁第十六行、第十七行）。但又援引聖烽公司負責
人黃沐田及吳永康於原審更（一）審分別證稱：「錦屏村整地工程不是吳永康借我的
牌去得標，調查站的人硬要說是他去借牌，我都是說吳永康只是我們公司的工頭而已
，他們硬要這樣說，我也沒辦法。營造廠的規定沒有硬要負責人送、寫，只要我們公
司的人都可以送、寫標單」（黃沐田部分，見更(一)卷第六一頁、第六二頁）、「我是
公司現場負責人，是聖烽公司標到整地工程後，叫我到現場去管理。我本身沒有牌照
，但是聖烽公司去標，不是我借的牌，我的部分已經判不起訴處分了」（吳永康部分
，見同上卷第三九頁），說明難遽認被告對吳永康借用聖烽營造公司牌照得標整地工
程乙事事前知情（見原判決第十五頁第六行至第十五行），其理由說明，顯然前後不
符，有判決理由矛盾之違誤。（二）無罪之判決書，對於被告被訴之事實，及對其不
利之證據資料，如何不足以證明被告犯罪，均應逐一詳述其理由，否則即有判決理由
不備之違法。又審理事實之法院，對於被告有利及不利之證據，均應一律加以注意，
凡與待證事實有重要關係，客觀上有調查必要性之證據，自應予以調查斟酌，否則即
屬依法應於審判期日調查之證據未予調查之違背法令。又機關營繕工程及購置定製變
賣財物稽查條例第六條固規定：各機關營繕工程及購置、定製、變賣財物，在一定金
額以上者，應公告招標辦理之；未達一定金額而在一定金額百分之十以上者，得比價
辦理之；其在一定金額百分之十以下者，得由該機關首長授權經辦單位，取具二家以
上估價單，進行比價或議價辦理之，所謂「一定金額」，審計部於八十年二月一日核
定為五千萬元。又被告在原審提出之新竹縣政府暨所屬機關、學校營繕工程及購置定
製變賣財物內部審核程序（簡明表）又載明：未達一定金額百分之二者（未達一百萬
元）公開比價或簽報首長核定通知二家以上殷實廠商比價，二家以上廠商投標方得比
價。上開規定所稱之「比價」、「議價」，必係一定家數以上之廠商，實際參與，若
係同意由一人或一家廠商，借用數家廠商牌照參與形式上之「比價」、「議價」，則
使「比價」、「議價」之目的、效果盡失，實質上顯已違反上開規定。被告於偵審中
已一再供認：尖石鄉錦屏村集會所之整地工程，係伊拜託吳永康做，程序上還是要經
過比價手續，才由吳永康承包，吳永康乃借聖烽營造牌來比價等語（見偵查卷第二七
頁、第一五八頁背面、第一五九頁，第一審卷第五十頁背面），吳永康供稱：「甲○
○曾問我有無意願承包該整地工程，我即建議甲○○指定聖烽營造、千揚營造、台光
營造三家，以符合三家比價之法定程序，後由我妻馮鳳嬌自行購買三張標單，送至上
開三家營造公司蓋章及取得營利事業登記證影本等證件，再由我填寫標金，順利得標
」（見偵一０四三六號卷第三九頁），證人張添貴復供證：吳永康得標後，再轉包予
伊及周慶昌、巫平仁，由吳永康獨得工程標金十九萬元，伊則可獲利二百二十九萬五
千一百元（見偵一四０三六號卷第二頁背面、第三頁背面）。被告及吳永康、張添貴
上開供述，如若皆屬無訛，則被告僅形式上指定三家廠商參與比價，實質上故意違背
「比價」之本旨，使吳永康、張添貴獲得原不應獲得之利益，該利益是否屬不法利益
？其是否對主管之事務，明知違背法令而直接圖吳永康、張添貴之私人不法利益﹖仍
待研求，原判決就上揭不利於被告之證據資料，未詳加調查究明，復未於判決內，逐
一說明其何以不足採為被告犯罪證據之理由，即以被告於形式上已指定三家營造商參
與比價，逕為有利於被告之認定，自屬違背法令。又原判決係採納證人即國展工程顧
問有限公司（下稱國展公司）負責人邱祝賀在更(一)審證稱：「錦屏村整地工程有二份
工程預算書是因為鄉公所剛開始要做停車場，範圍比較大，就做第一份預算書，要把
石頭回收利用再賣給砂石場，因為第一次時開挖有一公頃多範圍比較大，第一次沒有
針對石頭含量多少、石頭硬度估算，第一次概估石頭硬度夠，結果不夠，因為沒有廠
商願意做，才把範圍縮小，才有第二份預算書，第二次經過測量，有實際去測硬度，
沒有辦法達到砂石廠硬度，故第二次編的預算書就包括刮掉不要的石頭，範圍剩下三
百多坪」（見更(一)卷第六十頁），而認定：「製作二份工程底價不同之整地工程預算
書，完全係因國展公司負責人邱祝賀第一次製作時，對石頭含量多寡以及石頭硬度如
何，在完全不知情的情況下，以整座山都能使用計算，因此所估金額必然是高，但卻
沒有營造公司願意承攬整地工程，所以才會針對實際石頭含量多寡以及石頭硬度，降
價製作第二次整地工程預算書，此乃全係遷就實際情形，不得不之作法，並無任何不
法之意圖」。惟此與邱祝賀在第一審證稱：「第一次是以整座山都能使用算，以六萬
立方公尺算，每立方米以一百元價格來估，第二次因為山只有百分之三十之石頭可用
，百分之七十是不能利用之土方，所以估得較少」、「百分之七十為廢棄土方，只能
用於整地，百分之三十內，軟的、硬的石頭比率，軟的有百分之二十，硬的有百分之
十，全部的百分之十才有砂石場要買」（見第一審卷第九五頁背面、第九六頁背面、
第九七頁），顯非一致，實情如何﹖尤待查明。況且邱祝賀就其如何至現場測量﹖如
何估算出土方及石頭比例﹖如何鑑別石頭硬度﹖如何判斷究有若干石頭合乎砂石場需
求﹖始終未能明確說明，或提出測量、鑑定之書面資料，其證言能否遽爾採信，非無
疑問。又自吳永康處轉包本件整地工程之張添貴於新竹縣調查站及偵查中復一致供稱
：「吳永康得標後，再轉包予我、周慶昌、巫平仁，由吳永康獨得工程標金十九萬元
，我則可獲利一百二十九萬五千一百元」、「（問：挖出之石頭市價多少？）約估計
總收價一千三百七十七萬元，扣除成本約可賺二百二十九萬五千一百元，迄今挖出四
萬噸，付出成本約三、四百萬元。」（見偵一０四三六號卷第二頁背面、第三頁背面
、第四三頁），於第一審又證稱：「當時六輕要那些石磈，我們去打聽有那樣的價格
，我在調查站所說的一百二十元，是未扣運費、怪手等成本，當時一米的工資要六十
到七十元，但等做下去只有四成左右，大概全部有六萬噸左右，放在橫山國中那邊的
約有四萬噸。」（見第一審卷八十七年六月十一日訊問筆錄），再參酌張添貴於八十
七年六月十六日在新竹縣警察局橫山分局供稱：「我向聖烽公司代工承包」、「我預
定（將橫山國中旁之塊石）以四百萬元販賣給彭福增。」（見一審卷第三三九頁背面
），俱足證張添貴因轉包系爭整地工程所能獲得之利潤，顯然高出該工程第一次估算
之得標金八十六萬七千五百四十二元甚多，此又與證人邱祝賀之證言牴觸，凡此攸關
被告被訴之犯罪能否成立至鉅，自應深入查證根究明白，俾免枉縱。（三）證人伍春
光於新竹縣調查站指證：「錦屏集會所整地工程，是由我承辦。前述工程並未獲新竹
縣政府核准。鄉長甲○○多次私下指示我儘速發包，雖我告知鄉長縣政府未核准無法
辦理發包，但鄉長並未採納我的意見，復於（兩次）主管會報中，要求儘速辦理。我
迫於無奈，在八十五年三月十二日簽呈說明於法無據，請鄉長核示」、「雖鄉長批示
報縣府轉原住民行政局，但他批完簽呈後，曾單獨把我找到鄉長室，對我表示有關錦
屏集會所週圍整地工程，他已跟縣長范振宗及縣府民政局承辦課溝通好了，縣政府表
示該整地工程屬鄉公所權責範圍，所以要我不必報縣政府，趕快可以辦理工程發包，
但因鄉長係批示要我報縣府轉原住民行政局，我為保護自己，恐鄉長口說無憑，於四
月九日再次簽請核示，是否將集會所週圍土石予以整平，以作為活動場所，經鄉長批
示准簽。我才確定，並於第二天再次簽請鄉長核示，經費由縣議員雲天寶撥補二十萬
元補助，並在四月二十四日於鄉公所二樓會議室招商比價，經鄉長核可，我才據以辦
理」、「甲○○指定由聖烽、正昇、千揚三家比價，我遂以公文通知該三家廠商，但
開標當天，聖烽、千揚及台光三家，分別以郵寄方式投標」（見第偵一０四三六號第
五頁至第七頁）。則新竹縣政府既未核准錦屏集會所整地工程之發包，承辦人伍春光
復多次告知被告該工程發包於法無據，被告復再批示呈報原住民行政局，於發文請
示原住民行政局之前，對承辦人伍春光稱已與縣長范振宗及縣政府民政局承辦課溝通
，該整地工程係鄉公所權責範圍，不必報縣政府，則被告是否確與當時新竹縣縣長范
振宗及該府民政局承辦課承辦人溝通此事﹖彼等曾否告知被告不必呈報﹖若無此事，
被告何以執此詐令伍春光簽請發包，並予批示後，指定特定廠商比價﹖關係被告是否
有藉此圖自己或他人不法利益之意圖，自應查證明白，原審就此未予調查，即認系爭
整地工程，原即屬尖石鄉公所權責，勿需向新竹縣政府申請許可，顯有證據調查未盡
之違法。又證人即尖石鄉公所總務高永康於新竹縣調查站及第一審已一再指證：「新
裝於鄉長辦公室之冷氣機，甲○○親口告知，係其私人所有，卸任後要搬回家，因該
冷氣機並非鄉公所之公物，故未列入鄉公所財產清冊目錄管理」（見偵一０四三六號
卷第十六頁，第一審卷第三一四頁背面）；而被告於九十一年三月一日離職時，未將
該冷氣機移交，復有尖石鄉公所九十二年一月十七尖鄉秘字第０九二００００三一五
號函在卷可稽，若被告非為自己所有之意思，收受該冷氣機，其何以告知該公所總務
冷氣機係其所有，卸任後擬搬回家中﹖若屬公物，卸任時何以不列入移交﹖原判決俱
未究明，僅以該冷氣機仍在鄉公所使用中，即認定被告並無將該冷氣機據為己有之意
思，尚屬率斷。以上，或係檢察官上訴意旨所指摘，或為本院得依職權調查之事項，
應認原判決仍有撤銷發回更審之原因。至於被告被訴收受回扣二百七十萬元、月餅一
百五十盒及接受招待飲酒作樂等部分，公訴意旨認與撤銷發回部分具有連續犯之裁判
上一罪關係，基於審判不可分之原則，應併予發回。又依卷附臺灣高等法院送達證書
所載，司法警察係於九十二年十月二十七日送達本件判決正本予檢察官，檢察官亦係
於同日蓋章簽收，有送達證明乙紙附卷可按（見原審卷第一０七頁），被告答辯意旨
就上開送達證書內已記載明確之事，請求調查，核無必要。又「第三審上訴書狀，應
敘述上訴之理由，其未敘述者，得於提起上訴後十日內補提理由書於原審法院，未補
提者毋庸命其補提」，固為刑事訴訟法第三百八十二條第一項所明定。惟逾上開期間
，而於第三審法院未判決前仍未提出上訴理由書狀者，第三審法院始應以判決駁回之
，復於同法第三百九十五條後段規定甚明。檢察官提起本件上訴時，其上訴書雖僅記
載：「理由另行補敘」，而未敘述上訴理由，惟於本院判決前既已提出上訴理由書，
其上訴自難謂為不合法，被告答辯意旨執檢察官拖延六個月又六天，始提出上訴理由
書云云，指摘檢察官之上訴不合法，顯係誤解法律規定，均附為指明。
據上論結，應依刑事訴訟法第三百九十七條、第四百零一條，判決如主文。
中　　　華　　　民　　　國　　九十三　　年　　　八　　　月　　　六　　　日
                              最高法院刑事第一庭
                                  審判長法官  施　文　仁
                                        法官  林　永　茂
                                        法官  蕭　仰　歸
                                        法官  張　清　埤
                                        法官  林　開　任
      右正本證明與原本無異
                                              書  記  官
中　　　華　　　民　　　國　　九十三　　年　　　八　　　月　　 十二 　　日
                                                                        ｍ
